【裁判字號】    88,海商,41
【裁判日期】    890614
【裁判案由】    損害賠償
【裁判全文】
臺灣台北地方法院民事判決  八十八年海商字第四一號
    原      告  中央產物保險股份有限公司
    法定代理人  甲○○
    訴訟代理人  黃智絹律師
    被      告  立榮海運股份有限公司      設台北市中山區○○○路○段一七二
                              .
    法定代理人  乙○○        .
    訴訟代理人  梁穗昌律師
右當事人間請求損害賠償事件，本院判決如左：
    主      文
被告應給付原告新台幣壹佰肆拾萬元，及自民國八十八年十月二十六日起至清償日止
，按周年利率百分之五計算之利息。
訴訟費用由被告負擔。
本判決於原告以新台幣肆拾柒萬元供擔保後，得假執行。但被告如於假執行程序實施
前，以新台幣壹佰肆拾萬元為原告預供擔保，得免為假執行。
    事      實
甲、原告方面：
壹、聲明：如主文第一項所示，並願供擔保請准宣假執行。
貳、陳述：
  一、訴外人遠東紡織股份有限公司（以下簡稱遠東紡織公司）向日本商Murata
      Machinery,Ltd.購買Murata's No.7-VSS Mach-Coner Automatic Cone Winder
      機器設備（以下簡稱系爭貨物），裝於十二只貨櫃，委由被告以UNI-ORIENT輪
      第0619AS-046航次運送。詎遠東紡織公司受領系爭貨物時發現裝於編號
      EISU0000000及EMCU00000000只貨櫃內之貨物受有嚴重損壞，而須另行重購，
      遠東紡織公司因此受有日幣五千六百萬元（折合新台幣為一千六百六十三萬二
      千元）之損失。
  二、被告與日商Murata Machinery,Ltd就系爭貨物簽訂有運送契約，並發行原證一
      號載貨證券，自係系爭貨物之運送人無疑，依法對承運貨物之裝載、搬移、堆
      存、保管、運送、看守及卸載，應為必要之注意及處置，並須使承運貨物之船
      舶於發航前及發航時具有堪航能力，使承運之貨物不致受有毀損、滅失，否則
      即須對貨主或託運人負損害賠償責任。迺系爭貨物卻於被告保管中受有損害，
      足見被告並未盡到上開注意義務，且對貨物之受損顯有過失至明，自應對本件
      貨物之損壞負債務不履行及侵權行為損害賠償責任。
  三、日商Murata Machinery,Ltd就系爭貨物與被告簽訂有運送契約，可基於託運人
      之地位向被告主張權利，該公司亦業已將此債權轉讓與遠東紡織公司，遠東紡
      織公司亦基於運送契約之關係向被告請求賠償。原告係系爭貨物保險人，遠東
      紡織公司（Far Eastern Textile Ltd.）於八十七年七月一日與原告訂有編號
      OOOP1284B概括保險契約（Open Ploicy），約定承保被保險人（遠東紡織公司
      ）由世界任何港口至台灣任何港口之貨物包含至遠東紡織公司倉庫之陸運。依
      該契約第四條，此契約自八十七年七月一日生效，其後並持續有效，除非任一
      方以書面於一個月前通知終止。本件貨載係於八十七年十月十一日自日本神戶
      港起運，係在本件保險期間內，為此原告須予理賠。原告並已依約賠償遠東紡
      織公司前述損害，並已受讓該公司對被告因本件貨損所持有之所有權利。職是
      ，原告自得基於保險代位及債權轉讓之規定向被告請求賠償。
  四、對被告抗辯之陳述：
    一本件貨損係由運送人所造成，並非包裝不固，故運送人應負責。理由如下：
      (一)被告接收貨物時，所簽發係清潔載貨證券，表示所接受裝運之十二只貨櫃完
        好並無瑕疵，本件載貨證券條款開宗名義首句即載明：「Received  by the
        carrier  from the merchant  in apparent  good order  and condition
        unless otherwise indicatde  herein」（運送人自託運人所收受之貨物係
        屬顯然完好之狀態，除非於本載貨證券上有相反註記）。
      (二)惟貨物運抵目的港卸貨入運送人之貨櫃場時，入場紀錄之貨櫃交替驗收單（
        EIR）即載明系爭兩只貨櫃（編號各為EISU0000000、EMCU0000000）有DC情
        形（Dent 凹、Cut破），顯示貨櫃受嚴重撞擊發生毀損。
      (三)本件兩只貨櫃異常之貨櫃交替驗收單（EIR），足證兩貨櫃均有凹破之異常
        現象，且破損情況是內凹（Dent），足見是外力向內撞擊，且撞到堅固的貨
        櫃都破了！單此即足證被告辯稱係本件貨物包裝不固撞到貨櫃為不實，蓋以
        若係如此，所註記者不會是「凹」。至被告頻稱「貨櫃上的凹陷均極微」，
        「外觀上僅有兩處微陷的凹處」，均顯係避重就輕，按本件貨櫃櫃體遭受異
        常在貨櫃交替驗收上註明者係凹破（D:Dent,C:Cut），則撞擊力如何可想而
        知，豈是被告所稱不會造成影響的之凹陷極微？按二張貨櫃交替驗收單（
        EIR）乃櫃場專業人員依檢查貨櫃結果所簽署註記，在實務上為釐清貨損責
        任相當重要的文件，凡是貨櫃貨物發生貨損，必然先問，EIR有無異常註記
        ？故檢查人員莫不兢兢業業，若所生情狀在貨櫃損害上屬無意義，櫃場人員
        也不會予以註記，予以註記者，均係己至專業判斷上的異常程度。
      (四)綜上可證，本件貨櫃交予運送人時完好，惟於運送途中遭遇強烈撞擊，致貨
        櫃凹陷破損，並導致貨櫃內貨物因而受損，運送人自應負責。
    二本件無「包裝不良」的反證：
      受損之兩貨櫃內載貨物與另兩只無任何受損情形之編號EISU0000000、EISU000
      0000所載貨物相同，包裝方式一致，惟貨櫃未受撞擊之此兩只貨櫃，內裝貨物
      包裝完好，貨物完好：
      (一)依Estimate of the inside of the container (4th lot of 7-Vss)（貨櫃
        內容物一覽表，原證九），本次運送有四個貨櫃內容物完全一致。品名、價
        格完全相同，包裝方式一致，然此四貨櫃貨物中，貨櫃未有異常凹、破毀損
        狀況之編號EISU0000000、EISU0000000內裝之貨物包裝完好，貨物完好
        ，可見係被告對受到損害之兩貨櫃貨物照管及操作有疏失，受到異常撞擊所
        致。
      (二)上述「貨櫃內容物一覽表」（含各貨櫃內容物、包裝編號、品名、單價、總
        價），於公證時即已交給兩造所委公證人，此可由被告公證報告最後一頁載
        明於附件七．三有附（被證二），原告所提公證報告附件Ｃ亦載明有附，原
        證二最後一頁。
      (三)被告否認原證九號貨櫃內容物一覽表（Estimate   for  the  inside   of
        container）之真正，惟前已言之，此表於第一時間的卸貨公證時即交二造
        公證人，二造公證報告附件均有引，亦屬被告公證報告資料之一部分（被證
        二公證報告附件7.4），被告接受並信賴其所委公證公司之公證報告，且提出
        於法院當證據，自不應再否認該公證報告所依資料。
    三運送人若欲主張免責，須由其負履行債務無過失之舉證責任：
      按貨物發生毀損、運送人主張免責的舉證責任問題，司法院第一廳關於此有表
      示研究意見：「自西元一九二四年海牙規則經各海運先進國家採用以來，關於
      海上貨物運送人商業上的過失，世界各國立法，概採推定的過失責任主義，即
      於貨載有毀損滅失時，先推定運送人有過失。運送人必須證明其無過失，始可
      免責。此即所謂運送人過失責任之推定。我國舊海商法第九十七條，亦明示採
      此主義，現行海商法修正時，雖因立法上之疏忽，漏未規定，但仍應作相同之
      解釋。即海上貨物運送人，於貨載有毀損滅失之事實時，依法即應負損害賠償
      責任，必須證明其就運送債務之履行無過失，始可主張免責」。故我國海商法
      就貨載有毀損滅失情形時之運送人責任，係採「推定的過失責任主義」。亦即
      運送人就發生於其占有保管中之貨物毀損滅失，須先證明其就貨物之處理已為
      必要之注意及處置，始得進一步援引舊海商法一一三條所訂航行過失、天災或
      包裝不固之免責事由。
    四被告並未提出證據證明本件貨物受損係因包裝不固，亦未提證據證明貨損與其
      運送中貨櫃遭撞損無涉，按被告就此應提本證，使法院得確切之心證：
      首須說明者，被告受託運送，貨物於其履行運送期間遭毀損，被告欲主張其無
      過失免責，須舉證者有二，其一，應使  鈞院確信貨櫃內貨物毀損與貨櫃遭受
      到撞損無涉；其二，應舉確實證據證明係因包裝不固導致，惟被告均未能證明
      ，詳言之：
      (一)就被告未能證明貨櫃內貨物受損與貨櫃受損無關部分：
        1.被告所承運的本件十二只貨櫃中，只有兩件貨櫃有撞擊主凹破痕跡，也只
          有這兩件貨櫃之內容物遭毀損，按此兩貨櫃上船時外觀完好，惟卸載進長
          榮櫃場前櫃身已有毀損痕跡，貨櫃受到「使堅韌的貨櫃都撞破了」的異常
          外力，自然劇烈震動牽連整個貨櫃內容物（尤其若在貨櫃上升或下降被凌
          空一撞之際），破壞內容物的包裝，甚至使內容物毀損乃合理之結果，豈
          能以包裝被破壞的結果回頭去推論包裝不固？
        2.被告為迴避貨櫃受劇烈外力撞擊導致內容物受損的事實竟稱：
          (1)貨櫃受撞擊力將由貨櫃本身為防護罩吸收外力，不致影響內容物云云，
            按本件貨櫃所受之異常撞擊的程度已導致貨櫃本身都產生破洞，則貨櫃
            如何吸收外力？顯係辯解違理之詞。
          (2)被告又稱，貨櫃受損僅一、二處，若是因此受損，應只有放置這一、二
            處之貨物受損，不會波及全櫃云云，惟按，致力一擊、震動全櫃，豈只
            有擊痕處之貨物才受力？此又屬被告違理辯解之詞。
          (3)被告於書狀或辯論中不斷提及，本件貨物在船上是堆積在甲板第一層，
            不可能由高處摔落云云，似想辯解並未受嚴重外力，惟按：原告從未提
            過系爭貨櫃係由「高處摔落」。再者，貨櫃也不必是從高處摔落才會遭
            受撞擊，貨櫃的起卸，移動需用大型吊桿，於處處均有大型機具不停作
            業之繁忙港區，於上升、下降、移位等操作過程中使貨櫃不慎碰撞他物
            或遭到碰撞時有所聞，惟究竟發生何事致此，當只有詢問被告，由其解
            釋了。
      (二)就被告未能證明包裝不固部分：
        1.本件無包裝不固的問題：
          (1)所謂包裝堅固，係指貿易上正常包裝或習慣包裝而言，而貨物包裝「堅
            固」之程序，海商法原僅期運送人或其代理人、受僱人可為正常之裝卸
            、搬移、堆及運送，而無虞受損，並不要求其堅固須至足以抵禦運送人
            等之疏忽，而不遭受任何毀損滅失。因之，運送人等就承運貨物之裝卸
            、搬移、堆存、運送及船舶適航、適載的維持，未為必要之注意及處，
            即不得以「包裝不固」認不負賠償責任（原證十九）。
          (2)遠東紡織公司長期向日本Murata公司購買紡織機，本件Murata公司所出
            口之紡織機，係委由Nickel & Lyons,Ltd公司（Nickel公司）做包裝，
            Nickel公司創立於西元一八八○，專精於海上運送輔助事務之櫃場經營
            、裝櫃、裝卸、船務、報關、租櫃等業務，並一直受託為Murata公司之
            出口紡織機裝櫃，已有長期經驗處理Murata公司之出口貨物，經詢該公
            司，受損的及兩號貨櫃內貨物的堆積係適當且適航、貨物寬度為二
            三０公分與櫃牆幾無距離，總長度為一一八四公分，只與櫃門留一點空
            間，且就此已做適當之防護以免貨物於運送中移動，且另二個編號
            EISU0000000、EISU0000000之貨櫃係與、號完全相同之貨物與裝櫃
            方式，並未有任何損害，之前該公司之此堆積方式，亦未曾發生過任何
            問題，故該公司指出必然是、號貨櫃於運送中遇到異常狀況。
        2.被告亦不能證明包裝不固：
          (1)前已言之，被告係以包裝已被破壞的結果稱包裝不固，若此可接受，豈
            非倒果為因，顯違邏輯論理法則。
          (2)被告係以下列陳述及言語指本件包裝不固，惟均屬空言指摘，未能說明
            依據何在：
            就原告提出另兩個貨櫃與受損的兩個貨櫃內容物相同，包裝、堆積方
              式一致，惟因貨櫃無撞擊痕故內載貨物未有損害，並引為本件貨損並
              非包裝不固之堅強證明一節，被告稱：
              ａ．「原告謂其包裝方式皆屬一致云云，顯然不實。蓋其各個貨櫃內
                  固定貨物之木板並不相同，其裝載釘著亦有不同，此觀貨損照片
                  即可無疑」云云，惟按原告公證報告之貨損照片係對受損之兩貨
                  櫃的貨物為拍攝（甚至因號櫃已先拖走，拍攝貨物在貨櫃中情
                  況者只有號櫃），則請問被告所謂由貨損照片可看出「『各個
                  貨櫃』內固定貨物的木板不相同」，究是那些照片？又由何貨損
                  照片可看出「『各個』貨櫃裝載釘著亦有不固」？被告以泛稱帶
                  過，顯係空言指摘。
              ｂ．被告又稱：「由原證十一號及貨物照片適可證明每一個貨櫃所裝
                  貨物皆不一樣，其各種零件皆只有一套或一件，不可能四個貨櫃
                  內裝皆一樣，矧由照片亦顯示確不相同」云云，同樣的，亦要請
                  問被告，由那些照片可看出「每一個」貨櫃所裝貨物皆不一樣，
                  那一些照片可看出「四個貨櫃」內裝確不相同？被告同樣以空泛
                  言詞帶過，顯亦係空言指摘。再者，遠東紡織業務內容就是紡織
                  ，進口數套相同之紡織機，又有何奇？自然非被告所稱須各零件
                  只能進一套或一件。
            被告又稱「由貨物毀損照片顯示，貨物係因其所固定於貨櫃底座之木
              板太細，強度不夠，以致在船行海上搖晃時斷裂」云云，惟仍要請問
              究竟有那一些貨損照片可看出木板斷裂的「原因」係因船行海上搖晃
              ，而非貨櫃受異常外力撞擊？被告又稱木板斷裂係因「木板太細、強
              度不夠」，則應請被告說明何以這樣的貨物，不應用這樣的木板，那
              麼應該用多粗的木板才可以稱為貿易上正常包裝，亦請被告指出依據
              何在？是被告承運過他人相同的紡織機而得知應用何種棧板嗎？否則
              ，空言指摘，於充分舉證責任的義務上毫無實益。前已言之，以包裝
              已受破壞的結果即指責「木板太細」、「強度不夠」，都是倒果為因
              的論斷。
            被告又稱「棧板竟未繫緊在貨櫃上，由於貨物體積較小，貨櫃裏留下
              許多空間，以致船行浪濤中起伏搖晃下，櫃中貨件即移動而互相撞擊
              攻致生損壞」等語，惟仍應請被告舉證說明在八個龐大的機器連同棧
              板裝入貨櫃，其所稱留下「許多」空間的依據何在？使貨物得輕易移
              位互撞？怎麼另二個裝載相同貨物的貨櫃，貨物內容相同、貨櫃也一
              樣大，就不會移位互撞呢？被告無法就其負有舉證責任之事項具體附
              證說明，即空泛指稱體積小、空間大，充其量不過係無憑據之臆測與
              形容詞罷了！再者，被告指摘棧板竟未繫緊在貨櫃上，亦令人不知所
              云，貨櫃係一平面，棧板如何去繫在貨櫃上？要在貨櫃上打洞使能著
              力拴住棧板嗎？按被告此部分之指述，係依其公證報告內容，惟內容
              如此空泛，其公證報告參考性如何？亦可見一斑了。
    五船方所委託製作之公證報告，有偏頗運送人之嫌：
      (一)其就抵現場前已送還運送人之號櫃係稱：「經由收貨人告知，該只貨櫃並
        無任何毀損」，惟就此原告的公證報告就號貨櫃係：「據稱貨櫃左邊牆嚴
        重凹陷（said to be the left side sheet of the container was dented
        badly）」。
      (二)就貨物毀損情況，被告之公證報告係以「機器『外表』受損」與「機器未受
        損」來形容，惟經原告公證人詳細檢查，每一棧板貨物均有具體毀損（原證
        二公證報告有毀損項目及內容）並達須更換之程度。故船方公證人為船方找
        出「包裝不固」的理由但卻未能具體說明，亦不足為奇了。
    六損害賠償範圍：
      (一)二個貨櫃內十六個棧板之受損貨物因損害須重購更換之費用為日幣五千六百
        萬元（依原廠Murata  machinery Ltd.公司估價單，原證十）由於係重新更
        換，故估價單上的價額等於機器的價值，依當時匯率○．二六合台幣約一千
        四百餘萬元。
      (二)須說明的是，此估價單涵蓋十六個棧板內「每一棧板」，特別就此說明是因
        系爭貨物受損情狀，依原告原證二公證報告：
        1.由外包裝觀之：
          ELSU0000000：4SKIDS：98、125、148、157（外觀撞擊、內容物不知）
                       4SKIDS：37、46、55、64（內容物嚴重毀損）
          ELCU0000000：4SKIDS：49、107、139、143（外觀撞擊、內容物不知）
                       4SKIDS：1、10、109、91（內容物嚴重毀損）
        2.公證人進而依原證九「貨櫃內容物一覽表」逐項檢視內容物損害詳情，二
          貨櫃共十六棧板之貨物均有毀損，詳細情形請參原證二公證報告中譯第二
          ｜五頁檢驗結果。
        3.惟被告稱依其公證報告，編號「98、125、148、157」 「49、109、139、
          143」 並無受損云云，然此可由原廠工程師經檢驗後認需更換者亦包括此
          八件棧板上之貨物可證其並非沒有受損。
      (三)起訴金額只請求台幣一百四十萬，係慮及本件可能有單位責任限制之適用。
        （本件運送契約係由日本出口商MURATA MACHINERY CO.公司與立榮在日本神
        戶所訂，本件應準據日本法，依日本「國際海上物品運送法」第十三條一
        二關於單位責任限制之規定，係以每件666.67SDR或每公斤2SDR（以多者為
        準）計算，同法第二條有定義第十三條所訂的「計算單位」係指相當於國
        際貨幣基金會特別引出權（Special Drawing Right, SDR）的金額，本件即
        係依裝載單所示重量算出受損貨件之重量乘SDR後暫以NT140萬請求之）：
        1.本件原證一載貨證券上載明託運人為日本Murata Machinery Co.，其與立
          榮於日本神戶（Kobe,Japan）締結運送契約承運本件貨物，並由立榮簽發
          載貨證券。
        2.本件受損之十六個棧板之毛重，依據貨物裝載單（packing list，原證十
          一）為：
          (1)編號1、10、37、46、65、84、91、109共八棧板各重一五三○公斤共一
            二二四○公斤。
          (2)編號49、139、148、157 共四棧板各重五○○KG共二○○○公斤。
          (3)編號99、107、125、143 共四棧板各重三五○KG共一四○○公斤。
          (1)＋(2)＋(3)共一五六四○公斤。
          依每公斤2SDR之日本「國際海上物品運送法」之單位責任限制規定，每公
          斤不超2SDR，則本件責任限制額為15640kgs  x  US$1.39647(起訴日1SDR
          =US1.35) x 2SDR x @31.96 (起訴時台幣兌美金匯率)=NT$1,396,063  取
          整數為起訴金額之新台幣一百四十萬元。
    七本件運送應準據日本法（國際海上物品運送法，原證十五）。檢奉本件運送之
      託運人即日本Murata Machinery Ltd.公司所出具之權利轉讓書：
      (一)原告請求之依據：
        1.原告於起訴時已主張：「日商Murata Machinery，Ltd.就系爭貨物與被告
          簽訂有運送契約，可基於託運人之地位向被告主張權利，該公司亦業已將
          此債權轉讓與遠東紡織公司，遠東紡織公司亦基於運送契約之關係向被告
          請求賠償。原告係系爭貨物保險人，已依約賠償遠東紡織公司前述損害，
          此有該公司出具之代位求償收據（Loss Subrogation Receipt）可證，並
          已受讓該公司對被告因本件貨損所持有之所有權利。職是，原告自得基於
          保險代位及債權轉讓之規定向被告請求賠償」。
        2.故本件原告起訴係基於受讓託運人與運送人間之運送契約，茲提呈該託運
          人Murata公司之經京都地方法務局所屬公證人公證，暨經我國駐大阪經濟
          文化辦事處認證之權利轉讓書Letter of Assignment為證，我國民法第六
          四四條亦規定：「運送物到達目的地，並經受貨人請求交付後，受貨人取
          得託運人因運送契約所生之權利」，本件原告即係基於繼受取得託運人因
          運送契約所生之權利為請求。
      (二)該權利轉讓書之內容為：「權利轉讓書（關於Uni-orient輪第0619AS-046航
        次自日本神戶到台灣基隆之Murata紡織機18組共163件貨損事件），本公司
        與立榮海運公司於日本訂立海上運送契約，立榮海運公司於1988.11.11簽發
        編號UGUＺ  000000000000載貨證券以Uni-orient輪承運所約定之貨物。茲因
        遠東紡織公司已付清貨物之全數貨款，本公司確認業已將我們基於前開運送
        契約（UGUＺ  000000000000載貨證券所表彰）所生之一切權利轉讓予遠東紡
        織公司，遠東紡織公司因此有權基於前開運送契約對立榮海運公司為索賠。
        託運人Murata公司總經理簽名」。
      (三)故原告係代位遠東紡織公司基於受讓Murata公司與被告立榮公司之該運送契
        約對被告主張貨損賠償責任，依我國「涉外民事法律適用法」第七條：「債
        權之讓與對於第三人之效力依原債權之成立及效力所適用之法律。」，本件
        「原債權」係Murata公司與立榮所訂之運送契約，至於此原債權之準據法為
        何？依涉外民事法律適用法第六條：「法律行為發生債之關係者，其成立要
        件及效力，依當事人意思定其應適用之法律。當事人意思不明時，同國籍者
        依其本國法，國籍不同者依行為地法」，依此條文，由於本件Murata公司與
        立榮公司間並無一有效之約定適用法（此請參本狀第八點），則依準據法決
        定之順序，日商Murata公司與立榮國籍不同，國籍不同者依行為地法，本件
        運送契約係於日本訂立（載貨證券於日本簽發），故本件運送契約即應準據
        日本法，此亦有我國實務見解為據：
        1.最高法院六十九年度台上字第三○八五號判決要旨：「涉外民事法律適用
          法第六條第一項及第二項前段規定，法律行為發生債之關係者，其成立要
          件及效力，依當事人意思定其應適用之法律，當事人意思不明時，同國籍
          者，依其本國法，國籍不同者，依行為地法，上訴人係屬美國人，在美國
          與同國籍之J.S國際公司訂立運送契約，被上訴人又主張其係依海商法第
          五條適用民法第六百四十四條繼受取得託運人因運送契約所生之權利而為
          請求，無論應予適用同國籍之本國法或不同國籍之行為地法，均應適用美
          國法律無疑。原審仍依我國法律而為判決，顯有法規適用不當之違法情形
          」。
    八本件託運人日商Murata公司與立榮公司間並沒有一個有效的準據法約定條款，
      也就是說，載貨證券上載明準據法由立榮公司「選擇」這樣的條款是無效的：
      (一)暫不從法律上如定型化契約或我國實務見解來看此問題，只要看到本件準據
        法規定的內容，即知是一個締約地位相差懸殊下的不公平條款，也絲毫達不
        到契約當事人間為確知法律關係而事先去「約定」一個「可預測」的準據法
        的良法美意：
        1.鈞院請看本件準據法內容：被告所發行載貨證券第二十九條的規定係：「
          29.Law and Jurisdiction  Any claim or dispute under this Bill of
          lading shall be determined, at Carrier's option, by the law and
          courts of the country where the Carrier has its principal place
          of business, or the country  of shipment  or delivery, or at the
          port of loading  or discharge.」（本載貨證券所涉糾紛之管轄法院及
          法律須依運送人之選擇，以決定依運送人主事務所在地，或裝貨國或交付
          貨物國，或裝載港所在地或卸載港所在地之法院及法律），也就是說，準
          據法的選擇權全在運送人手上，運送人可以自由選擇對他最有利的法域來
          決定其與託運人（受貨人）間之法律關係，這樣的條款在法律的判斷上馬
          上就有以下幾個顯而易見的瑕疵：(1)沒有實質合意基礎：託運人若有平等
          地位，一定不會同意此條款內容，但是他又無法表示意見，所以，其實並
          沒有一個實質的，平等基礎下的合意，這樣的「約款」，不值得法院來尊
          重，甚至為運送人來執行；(2)達不到約定準據法的目的：這樣的條款，絲
          毫談不上有法律承認當事人自主訂立準據法的立法目的，因為託運人（或
          經其受讓的受貨人），在所謂已有準據法約定的情形下，卻完全不能預測
          究竟要適用什麼法，因為一直要等到糾紛發生了，運送人選擇了才知道，
          這樣國際私法上為怕契約當事人無法預知法律內容而願意去承認由當事人
          自主約定準據法的目的豈不是完全無法達到，如此，法院豈有依涉民法第
          六條一項尊重此等條款之理由？(3)再者，這樣的條款若是有效，則運送人
          豈不亦可以依其所好選管轄法院（按第二十九條亦同時約定管轄法院由運
          送人於公司所在地，裝貨港或卸貨港等地自由選擇），故若承認這樣的條
          款有效，運送人即可以選擇由日本裝貨港法院管轄，原告須千里迢迢到日
          本去起訴，而運送人於裝貨港均有分公司或辦事處或代理行，可以以逸待
          勞，然後再選擇單位責任限制額度最低的台灣法的一件九○○○以限制其
          責任，一切便利與最低的優惠盡由其所獨選獨享，這樣的條款（且此條款
          是由運送人一手設計制訂），法院應幫其執行嗎？
      (二)從法律面來看：
        1.由定型化契約法律關係：
          (1)運送契約為最常見之「服務」定型化契約，海運提單堪稱其中之典型，
            依消費者保護法第十一條第一項規定：「企業經營者在定型化契約中所
            用之條款，應本平等互惠之原則」、第十二條第一項規定「定型化契約
            中之條款違反誠信原則，對消費者顯失公平者，無效」、同條第二項第
            一款規定「違反平等互惠原則者，推定其顯失公平」，亦即，企業經營
            者於定型化契約中所用之條款，應本平等互惠之原則，若有違反平等互
            惠之原則者，即推定其顯失公平，而顯失公平者，其條款依法無效。
          (2)本件被告所自行發行、託運人無置喙餘地之載貨證券關於準據法及管轄
            法院係以不確定概念為規定，且之後全憑被告之選擇以決定，此顯然已
            構成違背平等互惠原則，當無疑義，依屬我國強制法之消保法第十一條
            、十二條規定，此條款無效，為法律適用之當然結果。
        2.由我國實務見解：
          (1)最高法院六十四年台抗字第二三九號判例揭明：「商務仲裁條例第三條
            雖明定：『仲裁契約一造不遵守而另行提起訴訟時，他造得據以請求法
            院駁回原告之訴』，惟必須先以書面依商務仲裁條例訂立仲裁契約，由
            當事人簽名，始為相當，否則不生效力。載貨證券係由運送人或船長簽
            名之證券，難謂係當事人雙方簽訂書面之商務仲裁契約，自無依該證券
            之記載而主張適用商務仲裁條例第三條之餘地。上則判例見解，最高法
            院在「說理上」或有見仁見智之處，但在認定載貨證券上條款不生「仲
            裁合意」的結論上，卻必然已通盤考慮載貨證券係典型定型化條款，由
            運送人一手制定，微論託運人無變更或表示意見之餘地，載貨證券之第
            三持有人或受貨人根本毫無機會予以閱悉，或表示任何意見，即強要此
            處經濟弱勢之受貨人受仲裁條款之拘束與箝制，令其為強制仲裁，誠屬
            失當，故衡量強大的運送人與極為弱勢的託運人、受貨人之締約不平等
            ，而作成不生仲裁合意效力的判例見解，本件亦然，不能認為貨方對顯
            然違反公平之管轄及準據法條款有合意。本件運送人無選擇準據法之權
            。
    九即令如被告所主張本件用台灣法，亦非當然能主張責任限制：
      (一)查依海商法單位責任制之目的暨我國實務見解：「海商法運送人單位責任限
        制規定之立法意旨，乃以海上運送較陸上運送風險為大，限制其賠償金額，
        有助於海上運送之發展。因此此項責任限制之規定，僅應適用於海上運送之
        貨物滅失之情形，如貨物已離船，因運送人未依規定放貨，造成託運人之損
        害，則不應適用海商法第一百十四條第二項規定，一件以九千元（即銀元三
        千元）計算賠償損害，而仍應依民法第六百三十八條規定負一般運送人之責
        任」。本件被告若欲主張一件九千元之責任限制，請被告證明貨櫃發生撞擊
        的地點確係發生在海上，蓋以貨物經海上運送抵港卸載基隆港後，尚須經陸
        運進入汐止長榮貨櫃場存放以待交貨，貨櫃發生嚴重撞擊致凹破更極有可能
        發生於陸段的貨物處理過程，因裝同樣貨物、貨櫃未受撞擊之其他兩只貨櫃
        貨物在海段一切安好，未發生任何問題，亦即，按依本件個案情形，貨損應
        非在海上發生，蓋以海上風浪對所有貨櫃均同，本件另十只貨櫃經歷同樣海
        程，其中包括兩只內裝物與貨損貨櫃相同者均未有絲毫損害，可見係在陸上
        作業時發生，不能主張單位責任限制，應就全額損失日幣五千新台幣六百萬
        元賠償。
    十綜上，本件即令依日本法，被告所賠亦不足其所造成損害額之1/10（損害額新
      台幣一千六百餘萬，限制責任額新台幣一百三十餘萬），對運送人已極盡鼓勵
      航海之能事了，若限制額係十四餘萬（9000╳16件），不啻等於運送人無責可
      負，況且一件新台幣九千元是民國五十年制訂海商法時一直未改的標準，當時
      的航海風險環境與今日早已不可同日而語，現今科技設備進步，氣象報告大氣
      科學精確，海上科技設備亦大幅精進，航海風險已降低許多，若仍用五十年代
      的一件九千元以「鼓勵航海」，顯失公平，反易使運送人輕忽其職責無待贅言
      ，本件適用日本法有明確法律依據，或者  鈞院認應適用台灣法，惟此將因被
      告未能證明損害發生在海上（責任限制為對被告有利之抗辯事項，應由被告負
      舉證責任），故被告不能主張單位責任限制，因而原告訴之聲明仍有理由。
、證據：提出左列證物為證：
    原證一：載貨證券影本一件。
    原證二：公證報告影本一件。
    原證三：代位求償收據影本一件。
    原證四：本件貨物之保險明書影本乙份。
    原證五：國泰公證公司就本件貨物所做公證報告七十五張照之彩印乙份。
    原證六：編號EISU0000000貨櫃卸船進貨櫃場之貨櫃交接驗收單（Equipment
            Interchange Receipt,EIR）
    原證七：編號EISU0000000貨櫃卸船進貨櫃場之貨櫃交接驗收單（Equipment
            Interchange Receipt,EIR）
    原證八：司法院第一廳研究意見一則。
    原證九：本件貨櫃內容物一覽表（Estimate for the Inside of Container 4th
            lot of 7-Vss）
    原證十：本件機器廠Murata Machinery.Ltd.受損機件更換估價單一件。
    原證十一：本件貨物裝載單（Packing List）
    原證十二：消費者保護法（定型化契約部份）
    原證十三：本件概括保險契約暨條款。
    原證十四：國泰公證公司傳真（附死亡證明書）一份。
    原證十五：日本國際海上物品運送法。
    原證十六：最高法院八十二年台上字第一四五三號判決要旨。
    原證十七：Murata Machinery Ltd所出具，經公證認證之權利利轉讓書（Letter
              of Assignment）。
    原證十八：最高法院六十九年台上字第三○八五號判決。
    原證十九：楊仁壽著，海上貨損索賠，頁一八一～一八三。
    原證二十：購買殘餘物同意書。
    原證二十一：最高法院六十四年台抗字第二三九號判例。
    原證二十二：八十八年十月十五日（起訴日）美金SDR兌換率及美金台幣兌換率。
    原證二十三：貨櫃移動處理情形彩印共五頁。
乙、被告方面：
壹、聲明：駁回原告之訴，如受不利之判決，願供擔保請准為免假執行之宣告。
貳、陳述：
  一、原告未證明其與遠東公司間保險契約確係合法有效，而原告所呈原證四號所謂
      保險證明書係原告自行製作之文件，不得為證，否則不啻原告自行製作文書以
      證明自己之主張？顯然不可採。原告應提出保險單及被保證人之申報單原本以
      供核稽並證明保險契約確係合法有效。又原證三號並無任何所謂遠東紡織公司
      將其對被告之一百四十萬元債權轉讓予原告之表示，而係僅謂貨物之權利及利
      益讓予原告公司而已，而所謂貨物權利及利益轉讓原告，當僅指貨物所有權之
      轉讓，並不包括運送契約或載貨證券不履行之損害賠償請求權，原告依保險代
      位遠東紡織公司基於載貨證券債務不履行損害賠償請求，並無理由。
  二、本件係「FCL/FCL」運送方式，運送人對裝櫃、包裝、堆置之事宜，並無參與
      ，亦無法參與，因此運送人對此依法並無任何責任。
    (一)原證一號已載明本件運送係FCL/FCL運送方式，而所謂FCL/FCL依被證一號證明
      即係整裝／整拆，託運人將空貨櫃拖到自己的倉庫自行裝櫃，然後將整貨櫃拖
      到CY（貨櫃場）交給船公司出口，貨櫃在目的港卸船後，存放CY（貨櫃場）由
      收貨人將整裝貨櫃拖回自己的倉庫自行拆櫃取出貨物的一種貨櫃運送方式，歐
      洲航線以外地區亦常以CY/CY表示，本件貨櫃確無滅失而交予收貨人領取並送
      至其倉庫取貨，被告運送人已完成其運送任務，申言之，在FCL/FCL運送方式
      下，運送人只負責貨櫃之運送，至於貨櫃內貨物之堆置保管，運送人則無從注
      意及之。
    (二)系爭貨櫃係以「SHIPPER'S LOAD AND COUNT」、「FCL/FCL」條件運送，申言
      之，係託運人自行將空貨櫃拖回其廠房將貨物裝載、包裝、堆置於貨櫃之中，
      嗣將貨櫃封箴後，貨櫃始拖回交運送人運送，職是之故，運送人僅得保管、運
      送貨櫃，而對於貨櫃內部貨物，運送人不但無法為任何處理，甚至不知貨櫃內
      實際所裝者為何。
    (三)本件貨櫃係安然運交收貨人，至於貨櫃裏之貨物並非運送人所得管理及之，其
      裝載、包裝、堆置確非可歸責運送人，蓋貸物係由託運人自行堆裝於貨櫃內，
      應如何包裝、堆置、裝填惟託運人總攬其事，託運人裝填完畢並封閉貨櫃後，
      始將已封箴之貨櫃交運送人運送，運送人僅得就已封箴之貨櫃而行運送，對櫃
      內實際所裝何物？裝填是否確實妥當？包裝是否穩固？運送人已無從置喙，亦
      無法干預。
    (四)本件貨櫃並無滅失，浸水，足證運送人就其保管注意義務並無任何過失，原海
      商法第一一三條第十二款、第十五款、第十七款已明文規定因包裝不固或因託
      運送人、貨物所有人之行為不行為，及非由於運送人之故意或重大過失所發生
      之毀損、滅失，運送人不負賠償責任，本件原告之訴顯然無理。
    (五)CY-CY方式貨櫃運送，運送人無法觸及櫃內貨物，不僅不知櫃內確實所裝何物
      ，更對貨櫃內貨物如何固定、堆置、裝填、繫綁皆無從參與亦不知悉，此乃無
      爭之事實，職是之故，運送人對此無從注意，自無須負任何責任，本件貨櫃之
      照片可知貨櫃除一、二處些微凹陷外，並未有任何足以造成貨物毀損之扭曲變
      形，系爭貨物之毀損絕非因貨櫃之此等些微凹陷而擠壓貨物所致，彰彰無疑，
      洵係當初裝櫃時，對貨物之包裝、繫綁、堆置顯然不固，致使海上航行時貨物
      在貨櫃內因波浪起伏搖晃震動而移動碰撞致生損壞，此觀貨物照片上貨物固定
      木架皆因太過細羽而斷裂支離即可證明無遺，既然貨櫃內固著貨物之底座木條
      都因不堪負荷貨物搖晃之重量而斷裂剝離，貨物當然在貨櫃內隨船行海上時波
      浪起伏而互相衝撞、碰擠貨櫃造成毀損，責在託運人，自非被告所應負責。
    (六)貨櫃之外觀仍然完整，並無扭曲變形，縱有一處之凹陷，亦絕對不足造成貨物
      剝離底座而四散碰撞以致損壞。更何況貨櫃原來即係以其四面鋼板保護櫃內貨
      物，若有凹陷適可證明外力已由貨櫃抵擋化解，發揮保護功能，原告竟謂係此
      等貨櫃外觀上之些微凹陷造成貨櫃內大肆斷裂碰撞之貨損云云，完全悖理，應
      無可採。辜不論貨櫃並未曾掉落，設若貨櫃掉落則貨櫃應有掉落之痕跡，豈可
      能只有右側櫃牆有兩點些微凹陷，更何況該處凹陷其凹陷並不深，亦未破裂，
      足證所有外力皆係由貨承受而保護櫃內貨物，此正是貨櫃之作用，貨櫃係運送
      人所提供，運送人自不須賠償貨櫃本身之損壞。
  三、貨櫃運輸，甲板上裝載貨櫃，係屬新航運種類，為航運習慣所允許，從而除非
      由於運送人或船舶所有人之故意或重大過失或其代理人、受僱人之過失所發生
      之毀損或滅失，對於裝載於甲板上貨櫃內貨物之毀損滅失，不負責任（第一七
      八），最高法院六十六年台上字第三二四四號判決更特別就此指明「海商法第
      一百零七條固規定：運送人對於承運貨物之裝卸、搬運、堆存、保管、運送、
      及看守，應為必要之注意及處置。惟訟爭鹽酸堆放在船舶甲板上，為被上訴人
      同意。其包裝係被上訴人自為。包裝之堅固程度，能否承受海上遭遇惡劣風浪
      、船身激裂之搖動？亦被上訴人事。上訴人（運送人）對於船上任何貨物包裝
      並無保固之設備、人力與義務。船舶航行中遭遇惡劣風良，致船身激烈搖動，
      此出於自然現象，不可抗力。因此而致包裝破裂，自不可歸責於上訴人。」，
      本件系爭貨櫃裝載於甲板並無不當。
  四、貨櫃之構造、規格、材料皆有一定之標準，其總成結構須於堆積、吊昇、衝止
      端壁強度、側壁強制、櫃頂強度、地板強度、抗扭強度等各項皆具足夠強度以
      承受其所生之靜力及動力負荷，因此貨物裝於貨櫃內，外力所加之任何衝擊碰
      撞，皆由貨櫃之四面櫃壁所承受，縱使櫃壁凹陷，櫃內貨物已受保護並不受影
      響，甚理甚明。職是之故，原告謂本件系爭二貨櫃側壁有一、二處凹陷，運送
      人即應對櫃內貨物之損壞負責云云顯不可採，蓋貨櫃側壁既有屈陷，即證明所
      有撞擊外力皆由貨承受，櫃內貨物並未受到撞擊，即系爭貨櫃內貨物之損壞係
      由於裝櫃時未包裝安置妥當所致，不但貨物本身梱綁不確實，貨物與貨櫃間及
      貨物相互間之空隙亦未你細填滿，此另有被證二號公證報告及貨物卸載照片可
      證外，被證四號貨櫃運輸實務第一五一五二頁更特別就此說明甚詳而指示「在
      運送途中貨櫃物可能遭受損壞之情形（１）貨物自身在包裝上之缺陷（２）空
      隙處未填滿．．．．為了防止貨物在貨櫃中發生事故，應特別注意此點，若未
      補好，易使櫃內之箱件貨物發生動、搖碰撞而損壞，更嚴重或可使貨櫃失去重
      心，容易翻覆，所以要填滿空隙」，而本件系爭貨物裝櫃時確極草率，不但未
      捆緊，所有櫃內空隙更皆未處理，顯屬包裝不固，應歸責託運人，被告無可置
      喙，故無過失可言。蓋本件係CY/CY運送方式（即FCL/FCL），此乃雙方不爭之
      運送方式，而此種運送方式下，被證一號已證明係託運人自己裝櫃，裝畢封箴
      後，始將已封箴之貨櫃交付運送人，運送人並不參與裝櫃，亦不知實際所裝為
      何物，職是之故，本件櫃內貨物因包裝堆置裝櫃不當而在海運途中因動、搖碰
      撞而自己碰壞，自不可歸責運送人，原告主張係被告未善盡保管責任云云與事
      實不符。
  五、貨櫃不論裝在船甲板上或在陸上運送，其貨櫃固定方式皆極牢靠，被證四號第
      八十頁即說明貨櫃係以鋼索及其他金屬具固著於船甲板上並有照片可參照，並
      不可能移動翻覆，另貨櫃裝於貨櫃車上亦有櫃角固定裝置，不可能脫離貨櫃車
      ，因此原告陳稱貨櫃翻覆而生損壞云云，完全係無中生有，並無其事，不但有
      上揭說明事屬無稽，而且若貨櫃翻覆掉落，豈可能只有側臂有兩處小小凹陷，
      而無其他櫃樑彎曲或其他重大損壞之翻覆痕跡？原告主張實不可採。
  六、本件由原告所呈證據適可證明貨物受損原因是貨物在貨櫃內脫位移動而自相碰
      撞所致，貨櫃並非遭異常碰擊，運送人無過失不負賠償之責，理由及證據如下
      ：
    (一)由貨物毀損照片顯示，貨物係因其所固定於貨櫃底座之木板太細，強度不夠，
      以致在船行海上搖晃時斷裂，斷裂後貨物即脫位移動而在貨櫃內四處碰撞，肇
      毀毀損，並非因貨櫃之些微凹陷而擠壓所致，敬請明鑒。申言之，系爭貨櫃上
      中間一處二十多公分些微凹陷與櫃內貨物一整排皆脫位鬆移碰撞毀損，位置顯
      然不符，二者確無因果關聯。
    (二)原告謂其包裝方式皆屬一致云云，顯然不實。蓋其各個貨櫃內固定貨物之木板
      並不相同，其裝載釘著亦有不同，此觀貨損照片即可無疑，試問，貨櫃中間上
      面有些微凹陷，豈可能卻造成貨櫃裏下面底板木架之斷裂？顯然違背經驗法則
      。
    (三)原告謂ELCU0000000號貨櫃有嚴重凹陷云云，並不實在，此觀原告所呈原證二
      號國泰公證公司之公證報告上對該貨櫃之外觀描述自明，該貨櫃只有右邊牆有
      一乘五公分之洞，及地板上有三０乘三０公分刮痕，並無嚴重凹痕，敬請明察
      。而且該一乘五公分裂洞係被貨櫃內貨物脫落移動而由內往外刺破，該三０乘
      三０公分之刮痕則係櫃內貨物定著木條扯裂時釘著之貨櫃底板被扯裂開所留痕
      跡，即皆係櫃內貨物定著不固而毀及，連貨櫃鐵皮亦被磨擦而留下明顯刮痕，
      並非外面碰撞所致，應由貨主負責。
    (四)另由原證十一號及貨物照片適可證明每一個貨櫃所裝貨物皆不一樣，蓋其各種
      零件皆只有一套或一件，不可能四個貨櫃內裝皆一樣，矧由照片亦顯示確不相
      同。
    (五)船行海上搖晃顛簸，甚於陸上，而系爭二件貨櫃係置於甲板上最底層，有積載
      圖可證，不可能有摔落翻倒之情形，事實上亦無摔落翻倒之情事，此有貨櫃之
      照片可證，足可證明在本件CY-CY運送方式下，被告對貨櫃之管理、照顧確無
      任何疏失違誤，無可歸責，依原海商法第一一三條第十七條規定，被告確無賠
      償責任可言，另因貨物係託運人自裝自計堆置、裝載貨櫃，運送人即被告無可
      置喙，依原海商法第一一三條第十二款包裝不固及第十五款貨物託運人或其代
      理人之行為或不行為所致毀損，被告無賠償之責。
  七、原證二號國泰公證公司之公證報告顯然錯誤不實，謹一一指駁如下：
    (一)船舶係在八十七年十月十七日到達基隆港，公證報告竟謂係十五日到達，已有
      錯誤。
    (二)該公證報告謂ELSU0000000號貨櫃左邊嚴重凹陷，98、125、148、157等四個棧
      板外觀遭撞擊云云，又謂ELCU0000000號貨櫃有一公分乘五公分之破洞，地板
      有破洞，49、107、139、143號棧板外觀受撞擊云云並不實在，試問該等貨物
      係託運人自行裝於貨櫃中，貨櫃係鋼板結構之密閉容器，若有外物撞擊，貨櫃
      鋼板適為內置貨物之保護罩，豈可能貨櫃內容物遭撞擊？該原證三號公證報告
      顯然不實，更何況何以原告未提出貨櫃受撞破洞及各個貨物受損狀態之照片？
      更何況原證三號既謂上揭各件貨物皆係「無法測試及調查」，又豈可率指完全
      損害而全部賠償？豈不自相矛盾？
    (三)英之傑公證公司所到場檢驗並公證之結果，具體指明98、125、148、157、49
      、107、139、143號等件貨物並無受損，另更明白指出其他貨物之所以遭損係
      當初託運人自行裝貨入櫃，在封箴交櫃給運送人前對貨物在櫃內之裝置不當，
      固定不穩，貨物置於木柱上，但木柱與木柱間及木柱與貨櫃間卻留有空隙未設
      置支撐物或固定器材導致棧板在貨櫃內移位而相互撞擊，而且棧板竟未繫緊在
      貨櫃上，由於貨物體積較小，貨櫃裏留下許多空間，以致船行浪濤中起伏搖晃
      下，櫃中貨件即移動而互相撞擊致生損壞，非運送人所能防免。
  八、系爭貨物僅只二貨櫃，依原海商法第一一四條第二項規定賠償責任以銀元六千
      元，折合新台幣一萬八千元為限，退而言之，縱設以貨櫃中之件數為準核計，
      二貨櫃中總共僅只十六件，其中僅八件受損，總共應以銀元二萬四千元，折合
      新台幣七萬二千元為限。
  九、原告自認就受損貨物出售得款新台幣八十五萬元，假若原告得請求賠償，亦應
      扣除，否則即屬重複得利 。
、證據：提出左列證物為證：
    被證一：貿易實務辭典影本一份。
    被證二：英之傑公證公司公證報告。
    被證三：貨櫃積載圖。
    被證四：貨櫃運輸實務。
    被證五：最高法院六十六年台上字第三二四四號判決。
    被證六：史尚寬著債偏各論。
    被證七：楊仁壽著海商法論。
    被證八：貨櫃內貨物裝置情形照片。
    理      由
甲、程序方面：
    原告起訴主張：日商Murata Machinery，Ltd.（以下簡稱日商公司）與被告於日
    本就訴外人遠東紡織公司所購Murata's No.7-VSS Mach-Coner Automatic Cone
    Winder紡織機器設備（以下簡稱系爭貨物）簽訂運送契約，由被告簽發編號UGUＺ
    000000000000載貨證券，承運系爭貨物自日本神戶至台灣基隆。日商公司業已將
    其基於前開運送契約內託運人之地位得向運送人即被告主張之一切權利轉讓予受
    貨人遠東紡織公司，伊為系爭貨物之保險人，就系爭貨物所生之貨損已依約賠償
    被保險人遠東紡織公司，基於保險代位及債權轉讓之規定向被告請求賠償等語。
    按保險法第五十三條之規定，為法定代位，於保險人依保險契約賠償被保險人後
    ，法律規定真接當然地取得損害賠償請求權，無須被保險人為移轉行為。又按載
    貨證券填發後，運送人對載貨證券持有人，應依載貨證券之記載負其責任，在載
    貨證券持有人行使權利期間，託運人對運送人依運送契約所得行使之有關權利，
    殆處於休止狀態中，不能再予行使。載貨證券嗣因輾轉讓與而復為託運人持有時
    ，得認上述休止狀態業已回復。本件託運人日商公司既已將載貨證券轉讓而由受
    貨人遠東紡織公司據以提貨，遠東紡織公司且已支付系爭貨物之貨款，則託運人
    日商公司基於運送契約所得行使之權利，應處於休止狀態中。原告得代位行使之
    權利實為受貨人遠東紡織公司基於本件載貨證券主張之權利。而按法律行為發生
    債之關係者，其成立要件及效力，依當事人意思定其應適用之法律。當事人意思
    不明時，同國籍者依其本國法，國籍不同者依行為地法，涉外民事法律適用法第
    六條定有明文，查本件載貨證券第二十九條載明「  29.Law  and Jurisdiction
    Any claim or dispute under this Bill of lading shall be determined, at
    Carrier's  option, by the law  and  courts  of the country  where  the
    Carrier  has  its  principal  place  of  business, or the  country  of
    shipment  or delivery, or at the port of loading or discharge.」（本載
    貨證券所涉糾紛之管轄法院及法律須依運送人之選擇，以決定依運送人主事務所
    在地，或裝貨國或交付貨物國，或裝載港所在地或卸載港所在地之法院及法律）
    ，惟此僅為被告單方面之記載，不生拘束載貨證券持有人之效力。本件原告代位
    遠東紡織公司憑載貨證券向運送人即被告行使權利，而遠東紡織公司及被告均屬
    本國人，本件之準據法應適用我國法。至託運人日商公司在此訴訟中非當事人，
    準據法之確定自不因託運人之國籍而受影響，合先敘明。
乙、實體方面：
一、原告主張：遠東紡織公司向日商公司購買系爭貨物，裝於十二只貨櫃，交由被告
    運送，並由原告承保。詎遠東紡織公司受領系爭貨物時發現其中裝於編號
    EISU0000000及EMCU00000000只貨櫃內之貨物受有嚴重損壞，而須另行重購，遠
    東紡織公司因此受有日幣五千六百萬元之損失。伊業已依與遠東紡織公司之保險
    契約之約定賠償，因本於保險代位、債權轉讓、侵權行為、債務不履行之法律關
    係，求為命被告給付新台幣一百四十萬元並加計法定利息之判決。
    被告則以：原告未證明與遠東紡織公司間就系爭貨物有保險契約之關係，合法受
    讓取得本件貨物損害賠償請求權，而系爭貨物其中二只貨櫃受損貨物，係因託運
    人包裝不固所致，被告自無庸負賠償責任。倘被告應負損害賠償責任，則系爭貨
    物僅二貨櫃，共十六件，依修正前海商法（以下簡稱海商法）第一百十四條第二
    項規定，其得主張單位責任限制，並應扣除原告處理受損貨物賣得之金額等語，
    資為抗辯。
二、原告主張遠東紡織公司於八十七年十月間向日商公司購買系爭貨物，由日商公司
    裝填於十二只貨櫃，委由被告以UNI-ORIENT輪第0619AS-046航次運送。系爭貨物
    於同年十月十七日抵達基隆港，並卸載於被告關係企業長榮貨櫃場，其中編號
    EISU0000000及EMCU00000000只貨櫃有凹陷、破洞，同年月二十三日貨抵遠東紡
    織公司位於新竹之工廠，啟櫃發現前開二只貨櫃之內裝物嚴重受損之事實，已據
    原告提出載貨證券、貨櫃交接驗收單、國泰公證公司公證報告為證，並為被告所
    不爭執，堪信為真實。
三、被告抗辯系爭貨物由託運人自裝自計，貨櫃上之小破洞顯不足造成其內貨物嚴重
    之受損，係因託運人就貨物繫縛不固，船舶於航行中致底坐木板斷裂，其無庸就
    本件貨損負賠償之責等語。按海上貨物運送人責任，我國海商法採推定的過失責
    任主義，即關於運送人之責任，只須運送貨物有喪失、毀損或遲到情情事，經託
    運人或受貨人證明屬實，先推定運送人有過失，依法即應負損害賠償責任。運送
    人必須證明其就運送債務之履行無過失，始可主張免責。換言之，運送人就發生
    於其占有保管中之貨物毀損滅失，須先證明其就貨物之處理已為必要之注意及處
    置，始得進一步援引修正前海商法（以下簡稱海商法）第一百十三條所訂航行過
    失、天災或包裝不固之免責事由。查：
    (一)由本件載貨證券條款觀之，首句載明：「Received by the carrier from the
      merchant in apparent good order and condition unless otherwise
      indicatde herein」（運送人自託運人所收受之貨物係屬顯然完好之狀態，除
      非於本載貨證券上有相反註記），足認被告於接收系爭貨物時，簽發者為清潔
      載貨證券，顯示被告所接受裝運之十二只貨櫃完好並無瑕疵。
    (二)系爭貨物運抵目的港即基隆港卸貨入運送人即被告之貨櫃場時，入場紀錄之貨
      櫃交接驗收單載明：系爭兩只貨櫃（編號各為EISU0000000、EMCU0000000）有
      DC情形（Dent凹、Cut破），有原告提出原證六、七之貨櫃交接驗收單在卷可
      稽。按貨櫃交接驗收單乃貨櫃場專業人員依檢查貨櫃結果所簽署註記者，前揭
      二貨櫃於卸載入貨櫃場時既註記有凹、破之異常現象，且破損情況是內凹（
      Dent ）、破洞（Cut），足見是外力向內撞擊，顯於運送途中遭遇強烈撞擊，
      致貨櫃凹陷破損。
    (三)按所謂包裝堅固，係指貿易上正常包裝或習慣包裝而言，而貨物包裝「堅固」
      之程序，海商法原僅期運送人或其代理人、受僱人可為正常之裝卸、搬移、堆
      存及運送，而無虞受損，並不要求其堅固須至足以抵禦運送人等之疏忽，而不
      遭受任何毀損滅失。因之，運送人等就承運貨物之裝卸、搬移、堆存、運送及
      船舶適航、適載的維持，未為必要之注意及處置，即不得以「包裝不固」認不
      負賠償責任。查：
      1.前揭受損之二只貨櫃內載貨物與另二只無任何受損情形之編號EISU0000000
        、EISU0000000所載貨物相同，包裝方式一致，惟貨櫃未受撞擊之二只貨櫃
        ，內裝貨物包裝完好，貨物完好，有原告提出之原證九貨櫃內容物一覽表（
        Estimate of the inside of the container (4th lot of 7-Vss)）在卷可
        稽。查被告本次運送有四個貨櫃內容物完全一致，品名、價格完全相同，包
        裝方式一致，然此四貨櫃貨物中，貨櫃未有異常凹、破毀損狀況之編號
        EISU0000000、EISU0000000內裝之貨物包裝完好，貨物完好，足見被告對受
        到損害之二只貨櫃貨物照管及操作有疏失，受到異常撞擊所致。被告雖否認
        貨櫃內容物一覽表（含各貨櫃內容物、包裝編號、品名、單價、總價）之真
        正，惟該表於公證時即已交給兩造所委公證人，此觀被告提出之公證報告最
        後一頁載明於附件七．四，原告提出之公證報告載明於附件即明。被告否認
        該表，自不足採。
      2.被告辯稱各個貨櫃內固定貨物之木板並不相同，其裝載釘著亦有不同，此觀
        貨損照片即可無疑。由原證十一號及貨物照片適可證明每一個貨櫃所裝貨物
        皆不一樣，其各種零件皆只有一套或一件，不可能四個貨櫃內裝貨物皆一樣
        ，由照片亦顯示確不相同云云。惟按原告提出之國泰公證公司公證報告之貨
        損照片係對受損之兩貨櫃的貨物為拍攝，因EISU0000000貨櫃已先拖走，拍
        攝貨物在貨櫃中情況者僅EMCU0000000貨櫃，該等照片無從看出各個貨櫃內
        之固定貨物的木板、裝載釘著不相同，更無從看出十二只貨櫃中之「每一個
        貨櫃所裝貨物皆不一樣」，被告空言指摘尚非可採。
      3.被告又辯稱：由貨物毀損照片顯示，貨物係因其所固定於貨櫃底座之木板太
        細，強度不夠，以致在船行海上搖晃時斷裂。棧板竟未繫緊在貨櫃上，由於
        貨物體積較小，貨櫃裏留下許多空間，以致船行浪濤中起伏搖晃下，櫃中貨
        件即移動而互相撞擊致生損壞等語。惟以紡織機器而言航運實務上應以如何
        之包裝，如何厚度及強度之木板包裝，方能謂正常之包裝？系爭貨物之包裝
        方式有何不合於正常包裝之情形，均未據被告舉證以實其說，泛以木板斷裂
        係因木板太細、強度不夠、裝載貨物體積小、留存空間大等臆測詞句為辯，
        自無可取。
      4.被告所承運的本件十二只貨櫃中，僅其中二件貨櫃有撞擊凹破痕跡，亦僅該
        二件貨櫃之內容物遭毀損，該二貨櫃上船時外觀完好，惟卸載進長榮櫃場前
        櫃身已有毀損痕跡，倘非有異常之外力，當不致使堅韌的貨櫃撞破。而貨櫃
        受撞擊時，自然劇烈震動牽連整個貨櫃內容物（尤其若在貨櫃上升或下降被
        凌空一撞之際），破壞內容物的包裝，甚至使內容物毀損乃合理之結果。被
        告雖辯稱：貨櫃受撞擊力將由貨櫃本身為防護罩吸收外力，不致影響內容物
        ，貨櫃受損僅一、二處，若是因此受損，應只有放置這一、二處之貨物受損
        ，不會波及全櫃云云，均無可取。
      5.基上，被告無以證明託運人就系爭貨物有包裝不固之情，自不得主張免責。
四、依海商法第一百零七條規定，被告對承運系爭貨物之裝載、搬移、堆存、保管、
    運送、看守及卸載，應為必要之注意及處置，並須使承運貨物之船舶於發航前及
    發航時具有堪航能力，使承運之貨物不致受有毀損、滅失，否則即須對貨主或託
    運人負損害賠償責任。系爭貨物其中二只貨櫃內之貨物既於被告保管中受有損害
    ，被告亦未能證明有託運人包裝不固之情，依法應負損害賠償責任。再按海商法
    運送人單位責任限制規定之立法意旨，乃以海上運送較陸上運送風險為大，限制
    其賠償金額，有助於海上運送之發展。因此此項責任限制之規定，僅應適用於海
    上運送之貨物滅失之情形，如貨物已離船，例如因運送人未依規定放貨，造成託
    運人之損害，則不應適用海商法第一百十四條第二項規定，一件以九千元（即銀
    元三千元）計算賠償損害，而仍應依民法第六百三十八條規定負一般運送人之責
    任。查本件被告運送航程係自日本神戶港起運，至台灣基隆港，並採FCL/FCL運
    送方式，即由託運人將空貨櫃拖到自己的倉庫自行裝櫃，然後將整貨櫃拖到貨櫃
    場交給船公司出口，貨櫃在目的港卸船後，存放貨櫃場由收貨人將整裝貨櫃拖回
    自己的倉庫自行拆櫃取出貨物的一種貨櫃運送方式，本件被告主張單位責任限制
    ，自應證明貨櫃發生撞擊的地點確係發生在海上，蓋以貨物經海上運送抵卸載港
    基隆港後，尚須經陸運進入汐止長榮貨櫃場存放以待交貨，貨櫃發生嚴重撞擊致
    凹破更極有可能發生於陸段的貨物處理過程，因裝同樣貨物、貨櫃未受撞擊之其
    他兩只貨櫃貨物在海段一切安好，未發生任何問題，本件貨損應非在海上發生，
    蓋以海上風浪對所有貨櫃均同，本件另十只貨櫃經歷同樣海程，其中包括兩只內
    裝物與貨損貨櫃相同者均未有絲毫損害，可見係在陸上作業時發生。被告既未能
    證明本件貨損係發生於海上，不能主張單位責任限制，而應負一般運送人之責任
    ，應賠償二只貨櫃內之機器設備之價值。查前揭二個貨櫃內十六個棧板機具受損
    無法使用，因損害須重購更換之費用為日幣五千六百萬元，以當時匯率折算約合
    新台幣一千四百餘萬元，有原告提出之原證十日商公司估價單在卷可稽，因係重
    新更換，故估價單上的價額等於機器的價值，由原告理賠遠東紡織公司一千六百
    六十三萬二千元，原告處理得該等機具得款八十五萬元，有原告提出之原證三代
    位求償收據及原證二十購買殘餘物同意書在卷可憑。則系爭二只貨櫃內之貨物價
    值扣除殘值，亦有一千餘萬元。
五、末查原告主張遠東紡織公司於八十七年七月一日與原告訂有編號OOOP1284B概括
    保險契約（Open  Ploicy），約定承保被保險人（遠東紡織公司）由世界任何港
    口至台灣任何港口之貨物包含至遠東紡織公司倉庫之陸運。依該契約第四條，此
    契約自八十七年七月一日生效，其後並持續有效，除非任一方以書面於一個月前
    通知終止，本件貨載係於八十七年十月十一日自日本神戶港起運，係在本件保險
    期間內，為承保範圍之事實，已據原告提出原證十三概括保險契約暨條款為證，
    被告否認原告與遠東紡織公司間就系爭貨物有保險契約關係，亦不足採。原告主
    張本件已依約理賠遠東紡織公司之事實，亦據原告提出原證三之代位求償收據一
    紙為證，亦堪信為真實。按被保險人因保險人應負保險責任之損失發生，而對於
    第三人有損失賠償請求權者，保險人得於給付賠償金額後，代位行使被保險人對
    於第三人之請求權；但其所請求之數額，以不逾賠償金額為限。前項第三人為被
    保險人之家屬或受僱人時，保險人無代位請求權；但損失係由其故意所致者，不
    在此限，保險法第五十三條定有明文。保險人依該條規定取得之代位權，乃法律
    規定直接當然取得，無須被保險人移轉其損害賠償請求權予保險人。查原告已依
    前開與遠東紡織公司之保險契約就本件貨損理賠遠東紡織公司一千六百六十三萬
    二千元，有前揭原證三可憑，並為被告所不爭。則依前說明原告依法取得代位權
    ，無待遠東紡織公司為移轉之行為，原告即得以自己名義行使。被告抗辯遠東紡
    織公司未將損害賠償請求權轉讓原告，不得請求云云，尚非可採。職是，原告自
    得基於保險代位及債權轉讓之規定向被告請求賠償本件貨損。
六、綜上所述，原告主張系爭貨物於被告運送途中，保管失當而致其中二只貨櫃遭撞
    擊，致伊承保之遠東紡織公司受有損害，伊業已依保險契約理賠取得本件貨損之
    賠償請求權之事實，堪以採信。被告抗辯貨物受損係因託運人日商公司包裝不固
    尚非可採。被告不能證明本件貨損係發生於海上，不得主張單位責任限制，應就
    本件貨物價值負賠償責任。依保險法第五十三條及債權讓與之規定，原告自得代
    位請求被告賠償該損害，原告請求之金額既未逾受損貨物之價值，自應准許。從
    而原告請求被告給付新台幣一百四十萬元，及自起訴狀繕本送達翌日，即八十八
    年十月二十六日起至清償日止按年息百分之五計算之利息，於法無違，應予准許
    。兩造陳明願供擔保，分別請求宣告假執行、免假執行，核無不合，爰分別酌定
    擔保金額准許之。
七、本案事證已臻明確，兩造其餘主張陳述及所提之證據，均無礙本判決之判斷結果
    ，爰不予贅述，附此敘明。
據上論結，本件原告之訴為有理由，依民事訴訟法第七十八條、第三百九十條第二項
、第三百九十二條判決如主文。
中      華      民      國    八十九    年      六      月     十四     日
                                      民事第五庭法      官  林麗玲
右為正本係照原本作成
如對本判決上訴須於判決送達後二十日內向本院提出上訴狀
中      華      民      國    八十九    年      七      月     十三     日
                                                法院書記官  王宜玲


司法院資訊處製作；財團法人民間司法改革基金會備份。
